【裁判字號】    89,簡上,661
【裁判日期】    900316
【裁判案由】    返還房屋等
【裁判全文】
臺灣臺北地方法院民事判決  八十九年度簡上字第六六一號
    上 訴 人  即
    附帶被上訴人  乙○○
    訴訟代理人    甲○○
                  紀亙彥律師
    被 上 訴  人
    即附帶上訴人  高萬鍾即祭祀公業高同記管理人  住北市○○○路○段三○一號
    訴訟代理人    張世興律師
右當事人間請求返還房屋等事件，上訴人對於中華民國八十九年七月三十一日本院台
北簡易庭八十九年度北簡字第七八七二號第一審判決提起上訴，本院判決如左：
    主  文
上訴駁回。
原判決關於駁回附帶上訴人後項之訴及假執行之聲請部分，暨命其負擔訴訟費用之裁
判均廢棄。
附帶被上訴人應自民國八十八年七月一日起至民國八十八年十月十二日止，再按月給
付附帶上訴人新台幣陸仟元。
第一、二審及附帶上訴之訴訟費用均由上訴人負擔。
    事  實
甲、上訴人方面：
  一聲明：
    (一)關於上訴部分：
      1.原判決不利上訴人部分廢棄。
      2.右廢棄部分被上訴人在第一審之訴駁回。
    (二)關於附帶上訴部分：附帶上訴人之上訴駁回。
  二陳述：除引用原審之陳述及主張外，補稱：
    (一)本件租賃之成立，係上訴人之父所有臥龍街一○三號房屋，因眷村改建須拆遷
      ，由被上訴人以協議方式給付遷讓費後搬遷，並由被上訴人提供門牌號碼為台
      北市○○○路○段五二三號四樓房屋（下稱系爭房屋）供上訴人等搬遷之用而
      成立租賃關係，當時上訴人之父彭德山自美國舊金山以授權書方式全權委任上
      訴人處理，上訴人乃以其父彭德山名義簽訂租賃契約，且上訴人係有權代簽名
      而為代理人，並無被上訴人所稱之通謀虛偽意思表示之情。是本件租賃期間係
      應存在於上訴人之父彭德山與被上訴人間至屬無疑，且被上訴人之代理人即證
      人湛維漢亦證稱伊係看見上訴人出示彭德山之授權書方為簽約，足見兩造之真
      意係由被上訴人與彭德山就訟爭房屋成立租賃關係乃無疑義，況被上訴人亦不
      否認契約之真正並於原審提出以為主張，亦足見上訴人所述非虛。
    (二)被上訴人於原審既主張與彭德山有租賃契約之訂定，且租賃期限自民國八十七
      年七月一日起至八十八年六月三十日止，惟本件被上訴人於八十九年元月廿六
      日始催告該時已死亡之彭德山繳納租金，是已足見被上訴人就原承租人仍就租
      賃標的物為使用收益之情知之明甚，且亦無為反對之意思表示，兩造間之租賃
      契約已成為一不定期限之租賃契約。雖彭德山業於八十八年十月十三日死亡，
      惟既生前之自八十八年七月一日至十月十三日期間內，被上訴人均無相反之意
      思表示，則兩造之租賃關係已成不定期限租賃，且上訴人係彭德山之法定繼承
      人之一，依公同共有之民法第八百三十一條之規定，上訴人之占有乃有權占有
      ，亦係基於公同共有承租權而占有，原審判決所認完全悖離事實及法之規定，
      其判決違背法令之處甚夥明甚。
    (三)被上訴人與上訴人之父彭德山之租賃契約，並無期滿後絕不續租，或續租時應
      另訂契約等之約定，雖契約第七條第六款約定「本租賃期屆滿壹個月前甲方，
      不另行以書面通知，承租人租賃期屆滿時本契約書作廢，終止租賃關係。」惟
      此等語句，乃定期租賃契約之當然法效果，且意應在免除甲方期前通知之義務
      而已，並不排除民法第四百五十一條之適用，是本件被上訴人於租賃期滿後之
      半年有餘之八十九年元月廿六日方為催告繳交租金，顯見被上訴人對租期屆滿
      後之使用收益處於明知之狀況，又復以催繳租金之方式為意思表示，則本件租
      賃關係應係不定期租賃關係至明。退步言之，縱果契約約定第七條第六款確有
      阻止續約之效果，惟契約之附註事項中，約明「乙方應於軍方配得眷舍後，三
      個月內將上開房屋騰還甲方，乙方承租期間，甲方同意以原租金出租。」顯見
      雙方約明以軍方配住眷舍後三個月為租賃期限，或以軍方配住眷舍為雙方租賃
      契約終止之解除條件，是現今軍方根本尚未為眷舍之配住，不論期限或條件均
      未屆至或成就，被上訴人據以主張遷讓交還房屋，即無理由。
    (四)再查本件兩造間租賃關係為一不定期限租賃契約，業如前述。且不定期限租賃
      關係係存在於被上訴人與亡彭德山之法定繼承人之間，則本件涉訟租賃契約既
      存在於被上訴人與上訴人之父彭德山間，而彭德山於八十八年十月三十一日死
      亡，其遺有法定繼承人五人，被上訴人自應對彭德山之全體繼承人一同起訴，
      當事人之適格方為有合，本件被上訴人單對上訴人為訴之請求乃當事人不適格
      ，其訴不合法。又被上訴人先對已死亡之彭德山為催繳租金，其意思表示根本
      無法到達，自不生催告之效力，至嗣對上訴人之催告，固以律師函之方式為之
      ，惟其對繼承人中之一人，而非全體為之其催告已不合法，且該函件信封上載
      明，係因招領逾期而退回，並非拒收，而被上訴人就未為到達之意思表示亦未
      為公示送達，自亦不生催告之效力；加之以未有催告即行終止或解除契約，其
      終止或解除契約依法自不生效力，足見本件租賃關係猶存在，被上訴人於原審
      依所有權之作用，而為請求即無理由。
    (五)末查原審判決認被上訴人與亡彭德山間租賃關係至八十八年十月十三日止即至
      原承租人死亡時為止，不知所據為何，況民法第四百五十二條係規定承租人死
      亡者，租賃契約雖訂有期限，其繼承人仍得終止契約，是足見得主動終止契約
      者乃承租人之繼承人，且須訂有期之租賃契約。原判決既認被上訴人與彭德山
      間之租賃關係得至八十八年十月十三日，顯見自租賃契約屆期之八十八年六月
      三十日至八十八年十月十三日期間，既無書面，被上訴人亦無反對使用收益之
      意思，已成為不定期限租賃關係，卻又認被上訴人與彭德山之不定期限租賃關
      係已因亡彭德山死亡而終止，所認所論大謬於法之規定及事實之狀況，其判決
      理由之相互矛盾不喻可知。
  三證據：除援用原審之立證方法外，提出存證信函一份。
乙、被上訴人方面：
  一聲明：如主文所示。
  二陳述：除援用原審之主張及陳述外，補稱：
    (一)本件雙方於簽約當時即約定：「租賃期間屆滿時，本契約書作廢，終止租賃關
      係」，此有系爭房屋租賃契約書第七條第六款約定足證，是故，依民法第四百
      五十條第一項及最高法院五十五年台上字第二七六號判例意旨，系爭租賃關係
      於八十八年六月三十日租期屆滿時即已消滅，自不發生民法第四百五十一條租
      約更新之問題。按系爭租約既因期限屆滿而消滅，上訴人即無權繼續使用系爭
      房屋，被上訴人本於所有權請求其遷讓及不當得利，自有理由。又，被上訴人
      既非本於租賃關係請求返還租賃物，自無庸以彭德山之全體繼承人為被告，是
      上訴人指摘本件當事人不適格，顯有誤會。
    (二)祭祀公業出租房屋，均係一年一簽，如有未付租或違約情事，祭祀公業即不再
      與房客另簽新約。倘房客願將欠租還清，而尚未進入訴訟之前，祭祀公業本諸
      與人為善，則同意另簽新租約，繼續出租予房客。但在另簽新租約之前，自不
      得謂使已消滅之租賃關係重新恢復。上訴人所提出之存證信函，乃係公業負責
      收租之管理員以前開意思催繳以往欠租，其不懂法律，自不得因其用語而謂雙
      方已消滅之租賃關係發生更新之效果。
    (三)證人湛維漢於  鈞院八十九年十一月二十一日結證供稱：祭祀公業的租約一定
      是一年一換，祭祀公業有一個辦公室，通常承租人會到辦公室交房租，我們收
      了房租後會在契約書後面記載收租日期，當發現租期快要屆滿，就會再簽訂新
      租約。本件租約也是約定每年要換約，但是乙○○說，我怎麼知道你明年還會
      和我續約，會不會漲房租，要求在契約書上加註可以住到軍方配發眷舍為止，
      我想軍方蓋房子大概兩年左右就蓋好了，所以同意加註，表示如果要續租還是
      用原租金承租，但是租約仍是要每年換約等語，因此，系爭租約之附註：「乙
      方應於軍方配得眷舍後，三個月內將上開房屋騰還甲方，乙方承租期間，甲方
      同意以原租金出租。」，僅係於系爭租約之租期屆滿後，倘承租人無欠租或其
      他違約情事發生時，祭祀公業同意以原租金一年換約一次，繼續出租予承租人
      ，至其配得軍方眷舍為止。惟本件承租人租用系爭房屋，卻積欠房租始終未付
      ，自已有違約情事發生，祭祀公業自無再與其續約，讓其繼續享受使用系爭房
      屋而不支付任何代價之不當利益，否則，顯然違背誠信原則，天下之不公平，
      莫此為甚！
    (四)系爭房屋實際出面承租房屋者係上訴人，而非彭德山，而實際使用系爭房屋者
      亦係上訴人，而非彭德山或其他人，因上訴人以其父親彭德山名義簽約，可以
      軍眷名義向國防部申請房租津貼，公業始配合而同意其以彭德山名義簽約，然
      上訴人卻始終拒不付租，屢經催討，均不置理。依上所述，雙方以彭德山名義
      簽訂租約，應屬通謀虛偽意思表示，依法似應屬無效，退萬步言，雙方縱有租
      賃關係存在，依民法第八十七條第二項規定，亦係存在於兩造之間，且經被上
      訴人一再催促（註：包括被上訴人以八十九年十一月三日書狀將催告函一併送
      達上訴人），均未獲置理，而經被上訴人予以解約，退千萬步言，倘解約尚有
      疑義，被上訴人特以本書狀繕本之送達為終止兩造間租賃關係之意思表示，是
      故，上訴人亦無權繼續占有。
    (五)如前所述，系爭原租賃關係於八十八年六月三十日期屆滿時即已消滅，因此，
      原審就八十八年七月一日起至八十八年十月十二日止之期間未命上訴人給付相
      當於租金之不當得利，即有違誤，爰依法提起附帶上訴。
  三證據：援用原審之立證方法。
    理    由
一被上訴人起訴主張：訴外人彭德山向其承租系爭房屋，租金為每月新台幣（下同）
  六千元，租期自八十七年七月一日起至八十八年六月三十日止，詎上開租賃期限屆
  至後，上訴人竟無權占有上開房屋，屢經催討，均不置理，爰依民法第七百六十七
  條及第一百七十九條之規定，請求上訴人返還系爭房屋，並自八十八年七月一日起
  至遷讓房屋之日止，按月給付六千元相當於租金之不當得利予被上訴人等語。上訴
  人則以伊與彭德山為父女關係，其父向被上訴人承租系爭房屋時，雙方曾約定可住
  到軍方之眷舍配得後始遷離；又系爭租約屆期後被上訴人仍讓上訴人繼續占有使用
  系爭房屋，被上訴人與彭德山間已就系爭房屋另成立不定期限租賃關係，上訴人為
  彭德山之繼承人之一，自有權占用系爭房屋等語置辯。
二上訴人於八十七年六月三十日代表訴外人彭德山與被上訴人就系爭房屋簽訂租賃契
  約，租金每月六千元，租期自八十七年七月一日起至八十八年六月三十日止，該屋
  實際上由上訴人占有使用，上訴人及彭德山均未曾繳納租金等事實，為兩造所同認
  ，並有房屋租賃契約書在卷為憑，均堪信為真實。本件被上訴人係以民法第七百六
  十七條為據，請求上訴人遷讓房屋，首先應審究者，當為上訴人占有使用系爭房屋
  是否有足以對抗被上訴人之合法權源。
三經查：
  (一)證人即代表被上訴人出面簽訂系爭租約之湛維漢到庭證稱：「當初是乙○○她們
    佔用祭祀公業的土地，祭祀公業有請求拆屋還地，得到勝訴判決，判決確定後祭
    祀公業有同意賠乙○○一百萬元，讓她搬家，乙○○也同意了，後來乙○○說她
    沒有地方住，問祭祀公業有沒有房子租給她，是我代表祭祀公業與乙○○談系爭
    房屋租賃事宜。」、「（為何以彭德山的名義簽訂租約？）因彭德山是眷戶，軍
    方會配宿舍，但是宿舍還沒蓋好，軍方會發補助款項，乙○○不是眷戶，以乙○
    ○名義簽約，她無法領取軍方的補助款，對祭祀公業而言，以誰為契約當事人並
    不重要，只要承租人都有按時交房租就可以了，所以雖然彭德山人在國外，我從
    來沒見過彭德山，但是乙○○有出示彭德山的授權書，我就同意以彭德山為承租
    人來簽租賃契約」等語（見本院八十九年十一月二十一日準備程序筆錄），足見
    訂立租約時湛維漢已同意由彭德山具名為承租人而與之訂約，則系爭租賃契約係
    存在於被上訴人與彭德山之間，殆無疑義。而彭德山雖未實際占有使用系爭房屋
    ，然以其為承租人具名訂約，並非法所不許，是被上訴人稱系爭房屋實際由上訴
    人占有使用，卻由彭德山具名訂約，為兩造間通謀虛偽意思表示，系爭租約應屬
    無效云云，並無可採。
  (二)至上訴人辯稱被上訴人與彭德山間成立不定期限租賃契約云云。
    1.按民法第四百五十一條規定：「租賃期限屆滿後，承租人仍為租賃物之使用收
      益，而出租人不即表示反對之意思者，視為以不定期限繼續契約。」；而民法
      第四百五十一條所定出租人於租期屆滿後須即表示反對之意思，始生阻止續租
      之效力。意在防止出租人於租期屆滿後，明知承租人就租賃物繼續使用收益而
      無反對之表示，過後忽又主張租賃關係消滅，使承租人陷於窘境而設，並非含
      有必須於租期屆滿時，始得表示反對之意義存在。故於訂約之際，訂明期滿後
      絕不續租，或續租應另訂契約者，仍難謂不發生阻止續約之效力，最高法院著
      有五十五年度台上字第二七六號判例可資參照。
    2.次按，系爭租賃契約第二條、第七條第六項分別規定：「租賃期限：自民國八
      十七年七月一日起至民國八十八年六月三十日止計一年，每一個月為一期計算
      。」、「本租賃期間屆滿一個月前甲方（即被上訴人）不另行以書面通知承租
      人租賃期間屆滿時本契約書作廢，終止租賃關係」，又證人湛維漢亦證稱：「
      祭祀公業的租約一定是一年一換，祭祀公業有一個辦公室，通常承租人會到辦
      公室交房租，我們收了房租後會在契約書後面記載收租日期，當發現租期快要
      屆滿，就會再簽訂新租約。本件租約也是約定每年要換約，但是乙○○說，我
      怎麼知道你明年還會和我續約，會不會漲房租，要求在契約書上加註可以住到
      軍方配發眷舍為止，我想軍方蓋房子大概兩年左右就蓋好了，所以同意加註，
      表示如果要續租還是用原租金承租，但是租約仍是要每年換約」等語（見本院
      八十九年十一月二十一日準備程序筆錄），顯見被上訴人於訂約之際，已表明
      租約屆期後應另訂新約，則揆諸前揭判例意旨，雖被上訴人未於系爭租約屆期
      後另行向承租人為不再續約之意思表示，亦足生阻止續約之效力。準此，系爭
      租約於租期屆滿後並未發生以不定期限繼續租約之效果，上訴人抗辯稱被上訴
      人與彭德山間已成立不定期限租賃契約云云，尚無可採。
    3.再者，被上訴人雖遲至八十九年一月二十六日方以台北五七支郵局第九三○號
      存證信函催告彭德山繳交欠租，惟以該存證信函所載「台端承租本公業坐落台
      北市○○○路○段五二三號四樓房屋，遷入至今仍未繳付租金，請於文到十日
      內至和平東路三段四九五號繳清租金，逾期若不繳付租金，則視同自動解約」
      等語，尚無由認定被上訴人已與彭德山間成立不定期限租賃契約，蓋彭德山於
      租賃期間內始終未曾繳付租金之事實，為上訴人所自承，則本於系爭租賃契約
      ，被上訴人本有請求彭德山給付欠租之權利，雖其遲至租賃期間屆滿後方催告
      交租，然此舉並非法所不許，實難以被上訴人於租賃期間屆滿後方催繳欠租即
      認被上訴人已與彭德山另成立不定期限之租賃契約。
  (三)至上訴人另辯稱訂約時被上訴人同意在系爭租約加註「乙方（即彭德山）應於軍
    方配得眷舍後，三個月內將上開房屋騰還甲方（即被上訴人），乙方承租期間，
    甲方同意以原租金出租」等語，顯見雙方約明以軍方配住眷舍後三個月為租賃期
    限，或以軍方配住眷舍為雙方租賃契約終止之解除條件云云。
    1.按解釋意思表示應探求當事人真意，不得拘泥於所用之辭句，民法第九十八條
      定有明文。系爭租賃契約書第二條已明白約定租賃期限自八十七年七月一日起
      至八十八年六月三十日止計一年，第七條第六款復約定租賃期間屆滿一個月前
      被上訴人不另行以書面通知承租人租賃期間屆滿時本契約書作廢，終止租賃關
      係；又上訴人自承訂約當時並不知軍方配住之眷舍何時才會蓋好，當時預算還
      在立法院審議（見本院八十九年十月十七日準備程序筆錄），顯見簽約當時上
      訴人何時可獲軍方配住眷舍，根本無法確定，若加註之目的係在延長租賃期限
      至軍方配住眷舍後三個月，則該契約明顯將無確定期限，訂約時根本無須約定
      租期！然被上訴人為祭祀公業之管理人，衡情當不至訂立對之如此不利的契約
      ，從而，兩造訂約時之真意，顯非將系爭租約之期限延至軍方配住眷舍後三個
      月，或以軍方配住眷舍為契約終止之解除條件。
    2.再者，代表被上訴人出面簽訂系爭租賃契約書之證人湛維漢亦證稱當初在系爭
      租賃契約書上加註之目的，僅在擔保於系爭租約屆期後，若彭德山有意續租，
      被上訴人將以原租金與之訂約等語，益證上訴人辯稱系爭租賃契約應以軍方配
      住眷舍後三個月為租賃期限，或以軍方配住眷舍為租賃契約終止之解除條件云
      云，與雙方之約定不符，洵無可採。
四系爭租約之租賃期間至八十八年六月三十日止，其後當事人間並未再續約，為上訴
  人所不爭執，故而系爭租賃契約，應已期滿而告消滅。上訴人雖為原承租人彭德山
  之女，得其同意而占有使用系爭房屋，然上訴人於系爭租約租期屆滿後已無繼續占
  用系爭房屋之合法權源，從而，被上訴人依民法第七百六十七條「所有人對於無權
  占有或侵奪其所有物者，得請求返還之」規定，請求上訴人遷讓房屋，即屬有據。
五按無法律上之原因而受利益，致他人受損害者，應返還其利益，民法第一百七十九
  條第有明文。又無權占有他人房屋，可能獲得相當於租金之利益，為社會通常之觀
  念（最高法院六十一年台上字第一六九五號判例意旨參照），故而，被上訴人請求
  上訴人應給付自系爭租約屆滿翌日即八十八年七月一日起，至遷讓返還系爭房屋之
  日止，按月以六千元計算相當於租金之不當得利，於法並無不合，應予准許。
六原審判令上訴人應遷讓交還系爭房屋，並自八十八年十月十三日起至遷讓房屋之日
  止，按月給付被上訴人六千元相當於租金之不當得利，而駁回被上訴人其餘之訴，
  關於原審判命上訴人遷讓房屋及給付相當於租金之不當得利，核無不當，上訴意旨
  指摘原判決此部分不當，求予廢棄改判，為無理由，應駁回其上訴。又被上訴人（
  即附帶上訴人）請求上訴人（即附帶被上訴人）自八十八年七月一日起至八十八年
  十月十二日止，按月給付六千元相當於租金之不當得利，為有理由，應予准許，業
  如上述，乃原判決就此部分為附帶上訴人敗訴之判決，尚有未洽。附帶上訴人就此
  部分指摘原判決不當，求予廢棄改判，為有理由，爰由本院將原判決此部分予以廢
  棄改判如主文第二項所示。
七本件事證已臻明確，兩造其餘之攻擊防禦方法與所舉未經援用之證據，經本院斟酌
  後，認均與判決結果不生影響，爰不予一一論駁，併予敘明。
據上論結，本件上訴為無理由，附帶上訴為有理由，依民事訴訟法第四百三十六條之
一第三項、第四百四十九條第一項、第四百五十條、第七十八條，判決如主文。
中      華      民      國     九十     年      三      月     十六     日
                                            民事第二庭審判長法官  丁蓓蓓
                                                            法官  黃書苑
                                                            法官  陳婷玉
右正本係照原本作成。
本判決不得上訴。
中      華      民      國    九十      年      三      月     十六     日
                                                      法院書記官  王  儀


司法院資訊處製作；財團法人民間司法改革基金會備份。
